臺灣高等法院臺中分院民事判決　　　九十一年度上字第二九四號
　　上　訴　人　庚○○
　　被　上訴人　辛○○
　　　　　　　　甲○○
　　　　　　　　丁○○
　　　　　　　　戊○○
　　　　　　　　丙○○
　　　　　　　　壬○○
　　　　　　　　己○○
　　　　　　　　乙○○
右當事人間請求損害賠償事件，上訴人對於中華民國九十一年六月十一日臺灣臺中地
方法院九十一年度訴字第二一三號第一審判決提起上訴，本院判決如左：
　　　主　　　文
上訴駁回。
第二審訴訟費用由上訴人負擔。
　　　事　　　實
甲、上訴人方面：
一、聲明：
（一）原判決廢棄。
（二）右廢棄部分，被上訴人應連帶給付上訴人新台幣（下同）肆萬元及自起訴狀繕
      本送達翌日起至清償日止，按年息百分之五計算之利息。
（三）右廢棄部分，被上訴人丙○○、壬○○、己○○、乙○○四人應表明妨害名譽
      之旨，並將判決主文以長三十五公分、寬七點五公分之彩色版面刊登在自由時
      報全國版第十六版的報紙上，向上訴人道歉。
（四）訴訟費用（第一、二審），皆由被上訴人負擔。
二、陳述：除與原判決記載相同者，茲引用之外，補稱：
（一）上訴人先前於原審法院所提起訴狀及聲請狀之事實理由，請全部引用，合先敘
      明。依事證，被上訴人辛○○等八人明知上訴人係刑事自訴人，並非被告，亦
      明知被告蔡伸蔚係台中地院書記官，有上訴人之刑事聲請狀和抗告狀可稽，彼
      等竟違背職務，搞小動作，擅自在醒目易見的公文書內，先後分別將「聲請人
      即自訴人」「抗告人即自訴人兼聲請人」刪改並以不實內容登載為「聲請人即
      被告庚○○」、「抗告人即被告庚○○」，而被上訴人丙○○等四人不僅又在
      法院收受證書上以不實內容登載為「被告庚○○」，且又以公開方式，散布於
      不特定人士知悉。尤其，被上訴人辛○○等八人不僅違法不於第一時間及時更
      正公文書，且於上訴人向被上訴人戊○○、乙○○分別以電話口頭聲明異議後
      ，彼等仍未行文更正錯誤。由此足證被上訴人公文書不實登載及妨害上訴人名
      譽之侵權行為，即使沒有故意，亦有過失，甚明。惟查，民事訴訟採當事人辯
　　　論主義，原審既採通常程序審理，卻未詳實調查錄音證據及公開辯論，竟依民
　　　事訴訟法第二百四十九條第二項規定而駁回上訴人之訴求，殊偏頗草率，歪曲
　　　事證，違背民事訴訟法第四六八條判決法規適用不當者，及違背同法第四六九
　　　條第五款違背言詞辯論公開之規定者，以及違背同法第四六九條第六款判決理
　　　由矛盾者等規定。
（二）依民法第一八四條第一項前段規定，因故意或過失，不法侵害他人之權利者，
      負損害賠償責任。依民法第一九五條第一項規定，不法侵害他人之名譽者，被
      害人、、、亦得請求賠償、、、並得請求為回復名譽之適當處分。被上訴人之
      侵權行為，不僅侵害上訴人之基本人權及人格權，且有積極之書證、錄音物證
      可稽；尤其，被上訴人戊○○和訴外人蔡伸蔚皆係台中地院書記官，皆在刑事
　　　紀錄科之同一辦公室工作，卻以蔡伸蔚回證未回為由，而遲延搞小動作達二個
　　　月才將上訴人之刑事抗告狀轉呈第二審法院裁定；而被上訴人乙○○未以台中
　　　高分院常用的密閉信封，卻搞小動作以具有透明玻璃紙之信封公開投遞；再者
　　　，刑事被告於社會客觀通念上，係犯罪嫌疑人或受刑人，係不名譽的，因此，
　　　被上訴人之侵權行為，不論故意或過失，均洵堪認定。惟查，原審未依上訴人
　　　之聲請調查書證、錄音物證，亦未傳訊被上訴人，而被上訴人亦未委任法定代
　　　理人，卻僅傳訊上訴人出庭一次，而逕為駁回上訴人之訴求，殊偏頗草率，歪
　　　曲事實，違背民訴法第四六九條第四款當事人於訴訟未經合法代理者之規定，
　　　其判決理由亦違背證據法則及經驗法則。
（三）原審法官明知被上訴人有故意或過失之侵權行為，事證明確，依法有據，且無
      法律免責權；其竟官官相護，刻意設詞包庇，故為出入，故意不依法裁判，殊
      涉犯刑法第一二四條枉法裁判之犯行甚明。又以被上訴人辛○○等八人違法偽
      造公文書及妨害名譽而侵害上訴人權利之行為，因原審並未公開勘驗錄音證據
      及傳訊被上訴人對質，而刑事庭調查錄音證據，亦僅流於形式，並未傳訊被上
      訴人出庭對質，為調查積極證據，以明案情真相，請鈞院應依法公開勘驗錄音
      證據及傳訊被上訴人出庭對質，並請依法調卷以調查被上訴人所為之刑事裁定
      原本，至於被上訴人丙○○、蕭錦鐘、己○○及乙○○等四人之道歉啟事內容
      ，以及上訴人於原審所提之起訴狀及請求內容，請鈞院全部引用。
（四）綜上所述，請鈞院鑒核，並依民事訴訟法第四五○條規定，廢棄原判決而自為
      判決，以障上訴人之法益。
三、證據：除援用原審所提證據外，補聲請公開勘驗錄音證物，並聲請調取刑事裁定
    原本。
乙、被上訴人方面：
一、聲明：駁回上訴。
二、陳述：被上訴人並無侵權行為之故意或過失行為，被上訴人對於上訴人所為關於
    事實上及法律上之主張予以否認。
    理      由
一、本件被上訴人經合法通知，未於言詞辯論期日到場，核無民事訴訟法第三百八十
    六條所列各款情形，爰依上訴人之聲請，由其一造辯論而為判決。
二、本件上訴人起訴主張：上訴人前因對訴外人蔡伸蔚提起偽造文書、侵占等刑事自
    訴，經臺灣臺中地方法院以八十八年度自字第八八七號案件審理，該案審理期間
    ，上訴人具狀聲請承審法官迴避，而由被上訴人辛○○、甲○○、丁○○三位法
    官以八十八年度聲字第四三八六號聲請迴避案件審理，被上訴人戊○○則為該案
    書記官，被上訴人辛○○、甲○○、丁○○、戊○○四人執行職務時，明知上訴
    人為該聲請迴避案件之聲請人，且係刑事自訴案件之自訴人而非被告，渠四人竟
    藉職務之便，擅自於臺灣臺中地方法院八十八年度聲字第四三八六號裁定書內，
    故意將當事人欄中之「聲請人即自訴人庚○○」刪改成「聲請人即被告庚○○」
    。此由被上訴人戊○○故意將上訴人之刑事抗告狀遲延轉呈第二審法院，可資為
    被上訴人辛○○、甲○○、丁○○、戊○○四人確有故意之認定。另被上訴人丙
    ○○、壬○○、己○○為該聲請迴避案件抗告程序之承審法官，被上訴人乙○○
    為書記官，其四人於執行職務中，亦明知上訴人為該聲請迴避案件之抗告人，且
    係自訴人並非被告，竟亦藉職務之便，擅自於臺灣高等法院臺中分院八十九年度
    抗字第三四號刑事裁定書內，故意將當事人欄中之「抗告人即自訴人庚○○」刪
    改成「抗告人即被告庚○○」。被上訴人乙○○更故意以透明之公文信封，將上
    開誣指抗告人即被告庚○○之不實內容裁定書，以公開投遞方式，散佈於不特定
    人士知悉。足見被上訴人辛○○、甲○○、丁○○、戊○○、丙○○、壬○○、
    己○○及乙○○等人乃係故意以偽造文書及妨害名譽等方式對上訴人為侵權行為
    。按名譽乃係人之第二生命，上訴人為資深藥師，經營藥局逾廿五年，在社會上
    素有名望，詎遭被上訴人辛○○等人故意以羞辱、歧視之犯罪被告名稱，不實登
    載於公文書內，再以公開方式散佈於眾，故意誹謗原告，因而使上訴人人格、名
    譽受損，精神上痛苦不堪，爰依民法第一百八十四條第一項前段、第一百八十五
    條第一項及第一百九十五條第一項之規定，訴請被上訴人辛○○等人賠償上訴人
    精神上損害肆萬元，並登報道歉等語。（原審駁回上訴人之起訴，上訴人除就原
    審駁回其請求被上訴人辛○○、甲○○、丁○○、戊○○應表明妨害名譽之旨，
    並將判決主文以長三十五公分、寬七點五公分之彩色版面刊登在自由時報全國版
    第十六版的報紙上向上訴人道歉之部分未聲明不服外，其餘均提起上訴）。
三、被上訴人則以：被上訴人並無侵權行為之故意或過失行為，被上訴人對於上訴人
    所為關於事實上及法律上之主張予以否認等語資為置辯。是以本件所應審究者，
    乃在於被上訴人有無不法之侵害行為？
四、本件上訴人主張被上訴人等人妨害其名譽，係以被上訴人辛○○等四人於臺灣台
    中地方法院八十八年度聲字第四三八六號刑事裁定之當事人欄中，記載「聲請人
    即自訴人」為「聲請人即被告」；另被上訴人丙○○等四人於本院八十九年度抗
    字第三四號刑事裁定之當事人欄內，記載「抗告人即自訴人」為「抗告人即被告
    」，並以透明公文信封郵寄等語為其論據。惟查：
（一）按當事人主張有利於己之事實者，就其事實有舉證之責任，民事訴訟法第二百
      七十七條定有明文。次按因故意或過失，不法侵害他人之權利者，負損害賠償
      責任；不法侵害他人之身體、健康、名譽、自由、信用、隱私、貞操，或不法
      侵害其他人格法益而情節重大者，被害人雖非財產上之損害，亦得請求賠償相
      當之金額，民法第一百八十四條第一項前段、第一百九十五條第一項亦分別定
      有明文。惟所謂「名譽」乃指人格之社會評價，名譽有無受侵害，應以社會上
      對其評價是否貶損以為斷，是以針對足以損毀他人名譽情事之認定，應從一般
      社會之客觀通念就個別事實加以判斷，並非以當事人主觀之感受為認定之標準
      。另按，判決如有誤寫誤算或其他類此之顯然錯誤者，法院得隨時或依聲請以
      裁定更正之，民事訴訟法第二百三十二條第二項定有明文。
（二）臺灣臺中地方法院八十八年度聲字第四三八六號及本院八十九年度抗字第三四
      號刑事裁定（見原審卷第九、十八頁），正本內，雖確將「聲請人即自訴人」
　　　及「抗告人即自訴人」載為「聲請人及被告」及「抗告人即被告」，並經本院
　　　調閱本院八十九年度抗字第三四號刑事裁定原本，該原本確係記載「抗告人即
　　　被告」，又台灣台中地方法院八十八年度聲字第四三八六號裁定，亦於九十一
　　　年一月十七日裁定更正八十八年十月二十七日之裁定原本、正本之當事人欄為
　　　「聲請人即自訴人」，足證原裁定之原本即與正本相符，然上開台灣台中地方
　　　法院八十八年十月二十七日八十八年聲字第四三八六號裁定及本院理由欄中均
　　　載明上訴人為「自訴人」，且裁定書引為附件之刑事聲請狀，亦載明「聲請人
　　　即自訴人庚○○」，而無任何刪改。顯見上開二份裁定書之當事人欄內關於「
      聲請人即被告」及「抗告人即被告」之記載，實係「聲請人即自訴人」及「抗
      告人即自訴人」之誤寫，該項當事人欄之誤寫，尚不影響於全案情節與裁定之
　　　本旨，本得由原為裁定之法院依聲請或本於職權另以裁定更正之，核與刑法偽
　　　造文書之構成要件顯然有別，從而，上訴人本於同一事實對被上訴人等人所另
　　　提起之偽造文書等刑事自訴，業經本院以九十一年度抗字第一０四號刑事裁定
　　　駁回自訴並確定在案等情，業經本院依職權調取上開卷宗核閱無訛。
（三）上訴人主張被上訴人等人因上開顯然誤載之舉，致其名譽受到損害等情，惟查
      ：上開刑事裁定當事人欄中，雖有「聲請人即自訴人庚○○」誤寫為「聲請人
      即被告庚○○」、「抗告人即自訴人庚○○」誤寫為「抗告人即被告庚○○」
      之情形，惟「被告」一詞，在刑事訴訟法上，僅係居於當事人之地位，其意指
      於偵查或審判中受檢察官或法官訊問或審判之人，刑事訴訟制度復採「無罪推
      定」原則，「被告」在法律上被證明有罪之前，均應推定其無罪，故「被告」
      與犯罪之「受刑人」不同，於偵審程序中不應賦予「被告」道德上之非難評價
      ，加以我國刑事訴訟法因採國家追訴主義為原則（檢察官代表國家行使刑事追
      訴權），但亦兼採被害人追訴主義（即刑事自訴程序），故刑事案件之「被告
      」非必然會構成犯罪，而成為受刑人，自難以前開刑事裁定當事人欄位之誤載
      ，而認上訴人於社會客觀通念上之名譽有受損毀，或社會評價遭貶抑之情事。
（四）上訴人雖另提出電話錄音帶一捲（含譯文二份）據以主張被上訴人等人乃係故
      意以羞辱、歧視之犯罪被告名稱，不實登載於公文書內，再以公開方式散佈於
　　　眾，故意或過失妨害上訴人名譽云云。但查，上訴人於收受上開二份刑事裁定
　　　書後，曾先後打電話予被上訴人戊○○及乙○○，詢問該二份裁定之當事人欄
　　　為何會將「自訴人」繕打為「被告」？及為何以透明信封郵寄？被上訴人戊○
　　　○及乙○○曾分別於電話中說明裁定正本乃係依據法官所交付之裁定原本而製
　　　作，被上訴人戊○○並曾告知上訴人如對裁定內容有意見，可以狀紙陳述或提
　　　出抗告，被上訴人戊○○且於電話中對上訴人陳稱：伊必須等回證齊備始可送
　　　往抗告審法院，如果沒有回證，自不可將卷證送往抗告法院等情，業經本院刑
　　　事庭九十一年抗字第一○四號妨害名譽案件之九十一年四月十七日調查程序及
　　　本院九十一年十一月十九日言詞辯論期日當庭勘驗上訴人所提出之錄音帶，核
　　　與上訴人於本件損害賠償事件所提出之錄音譯文內容大致相符，且被上訴人戊
　　　○○與乙○○與上訴人對談之口氣均屬平和，並無上訴人所稱有語意不耐之情
　　　事（見本院九十一年度抗字第一○四號刑事案件第三七頁、本院卷第六五頁）
　　　，況且，依上訴人所提出之錄音譯文內容觀之，上訴人係將前開臺中地方法院
　　　八十八年度聲字第四三八六號及本院八十九年度抗字第三四號刑事裁定中當事
　　　人欄誤寫之情事告知被上訴人戊○○及乙○○，並由被上訴人戊○○、乙○○
　　　向上訴人回覆說明相關之法院文書作業流程，依被上訴人戊○○、乙○○所陳
　　　之內容，並無上訴人所指稱之故意或過失違法情事；另辦理刑事審判紀錄業務
　　　注意事項之規定傳票、通知書及送達證書之製作寄送得經書記官交由錄事繕寫
　　　或輸入電腦予以列印製作，且於寄送時使用統一規格之信封裝填，而法院寄送
　　　之信封均有一定之形式及格式，封面有透明玻璃紙之信封本為法院統一格式之
　　　一種，被上訴人乙○○以該種類之信封寄送，自屬合於規定，亦難謂有何故意
　　　或過失散佈之非行。自亦無從據為被上訴人等人有上訴人所指故意或過失以羞
　　　辱、歧視之犯罪被告名稱，不實登載於公文書內，公開方式散佈於眾，故意或
　　　過失妨害上訴人名譽之認定。此部分經上訴人對被上訴人等另提起之誹謗等刑
      事自訴案件，亦經本院以九十一年度抗字第一○四號刑事裁定駁回自訴而確定
      在案。
五、揆諸前揭說明，上開刑事裁定之當事人欄固有誤載之情事，然此係裁判文書顯然
　　之誤寫，復以「被告」一詞於現今之社會評價並不具有非難貶抑色彩，自難以前
　　開之誤載而認上訴人之名譽有何受損之情形，再者，上訴人所提之錄音帶暨譯文
　　內容亦不足認被上訴人有何故意或過失以公開方式妨害上訴人名譽之事實，又上
　　訴人就其名譽究竟受何具體損害一情，並未舉出其他事證以實其說，是以，上訴
　　人本於侵權行為損害賠償之規定，訴請被上訴人賠償肆萬元及自起訴狀繕本送達
　　之翌日起至清償日止，按年利率百分之五計算之利息，並請求被上訴人丙○○、
　　蕭錦鐘、己○○及乙○○等四人登報道歉等語，為不足採，不應准許，原審為上
　　訴人敗訴之判決，並無不合。上訴意旨指摘原判決不當，求予廢棄改判，為無理
　　由，應予駁回。
六、本件事證已臻明確，上訴人其餘主張及舉證，與判決結果不生影響，不另論述，
    附此敘明。
七、據上論結，本件上訴為無理由，依民事訴訟法第四百四十九條第一項、第七十八
    條，判決如主文。
中　　　華　　　民　　　國　　九十一　　年　　 十二　　 月　　　三　　　日
~B1民事第二庭審判長法　官　童有德
~B2　　　　　　　　法　官　黃永泉
~B3　　　　　　　　法　官　蔡秉宸
右為正本係照原本作成。
如對本判決上訴，須於收受判決送達後二十日內向本院提出上訴書狀，其未表明上訴
理由者，應於提出上訴後二十日內向本院提出上訴理由書（須按他造人數附具繕本）
，並繳納送達用雙掛號郵票拾份（每份拾肆元）。
上訴時應提出委任律師或具有律師資格之人之委任狀；委任有律師資格者，另應附具
律師及格證書及釋明委任人與受任人有民事訴訟法第四百六十六條之一第一項但書或
第二項（詳附註）所定關係之釋明文書影本。
~B 　 　　　　　　書記官　蕭玉真
中　　　華　　　民　　　國　　九十一　　年　　 十二　　 月　　　四　　　日
附註：
民事訴訟法第四百六十六條之一（第一項、第二項）
對於第二審判決上訴，上訴人應委任律師為訴訟代理人。但上訴人或其法定代理人具
有律師資格者，不在此限。
上訴人之配偶、三親等內之血親、二親等內之姻親，或上訴人為法人、中央或地方機
關時，其所屬專任人員具有律師資格並經法院認為適當者，亦得為第三審訴訟代理人
。
                                                                        Ｈ
